最高法院民事判決　　　　　　　　　 110年度台上字第3069號
上　訴　人　林家慶
訴訟代理人　蘇子良律師
被 上訴 人　臺灣宜蘭地方法院

法定代理人　莊深淵
訴訟代理人　周聰慶（具律師資格）

上列當事人間請求國家賠償事件，上訴人對於中華民國110年4月
6日臺灣高等法院第二審判決（109年度重上國字第10號），提起
上訴，本院判決如下：
    主  文
原判決廢棄，發回臺灣高等法院。
    理  由
本件於第三審上訴程序中，被上訴人之法定代理人於民國110 年
12月28日由林春長變更為莊深淵，莊深淵並聲明承受訴訟，有聲
明承受訴訟狀可稽，核無不合，應予准許，合先敘明。
次查上訴人主張：伊為被上訴人臺灣宜蘭地方法院（下稱宜蘭地
院）106年度司執字第19349號強制執行事件（下稱系爭執行事件
）之債務人，該執行事件之債權人慶達電器工業股份有限公司（
統一編號：00000000號，下稱舊慶達公司）並未取得宜蘭地院99
年8月31日宜院瑞98司執助壬字第273號債權憑證（下稱原債權憑
證）及所示債權（下稱系爭債權），原債權憑證及所示債權係同
名之慶達電器工業股份有限公司（統一編號：00000000號，下稱
新慶達公司）所有，並未遺失。詎舊慶達公司卻謊稱遺失該債權
憑證向被上訴人聲請補發，被上訴人未詳細核對公司營業登記事
項卡、住所等資料是否相符及確認遺失原因，竟於106 年10月13
日補發債權憑證（下稱系爭債權憑證）予舊慶達公司，使該公司
得於106 年11月10日持系爭債權憑證對伊聲請系爭強制執行，且
被上訴人嗣亦不顧伊之異議，無視舊慶達公司有冒用債權憑證之
情事，又未注意該債權憑證已罹時效，仍將伊之財產查封，復於
裁定停止執行後仍違法執行伊之財產，自有過失，並致伊受有財
產上損害新臺幣（下同）543萬4,840元及非財產上損害100 萬元
等情。爰依國家賠償法第2條、民法第195條規定，求為命被上訴
人給付643萬4,840元，及自108年3月8日起至清償日止按年息 5%
計算利息之判決。
被上訴人則以：伊係依據原始債權憑證、臺灣臺北地方法院（下
稱臺北地院）97年度司促字第25850 號支付命令（下稱系爭支付
命令）暨確定證明書等為據，基於形式審查原則准許補發系爭債
權憑證，並無疏失。舊慶達公司雖已解散20餘年，但公司尚未清
算完結前，其法人格仍然存續，並未消滅。系爭債權究屬舊慶達
公司或新慶達公司所有，仍有爭議，伊依據系爭債權憑證上所載
債權人「慶達電器工業股份有限公司」之聲請，准許債權人聲請
強制執行，將上訴人之財產所得核撥清償上訴人之債務，上訴人
自未受有損害等語，資為抗辯。
原審維持第一審所為上訴人敗訴之判決，駁回其上訴，係以：相
同名為「慶達電器工業股份有限公司」者，有統一編號00000000
之舊慶達公司與統一編號00000000之新慶達公司，舊慶達公司係
62年間設立，經臺北市政府以81年5 月14日函解散登記，楊堂宮
於93年1 月27日向臺北地院聲報為舊慶達公司之清算人，經該院
於93年5月6日准予備查，楊堂宮又於106年5月22日聲報變更清算
人為周守男，經該院於106年11月7日准予備查在案，嗣周守男之
舊慶達公司清算人職務，經該院於108年2月27日以108 年度司字
第24號裁定應予解任，新慶達公司於96年申請解散登記，其申請
解散登記時之負責人為楊堂宮；事務所設於臺北市○○區○○○
路0段0000號1樓之慶達電器工業股份有限公司、法定代理人楊堂
宮前以其執有上訴人於97年1月5日簽發，票號WG00000000號、票
面金額7,716萬元、到期日為97年3月5 日之本票一紙為由，於97
年8 月21日向臺北地院聲請對上訴人核發系爭支付命令，請求上
訴人給付7,716萬元，及自97年3月5日起至清償日止按年息6% 計
算之利息，該聲請經臺北地院核發系爭支付命令確定在案，該公
司即以系爭支付命令為執行名義，就宜蘭地院98年度司執助字第
273 號強制執行事件聲明參與分配，執行程序終結後經宜蘭地院
核發原債權憑證予該公司，該公司復於99年間持原債權憑證向宜
蘭地院聲請對上訴人之財產為強制執行，於99年12月29日強制執
行終結後，經宜蘭地院於105 年11月16日補發債權憑證（下稱補
發債權憑證）予該公司，該公司又於105 年12月間持補發債權憑
證向宜蘭地院聲請對上訴人之財產為強制執行，其執行程序於10
6年6月8 日終結後，「慶達電器工業股份有限公司（法定代理人
周守男）」另於同年10月2日就98年度司執助字第273號強制執行
事件，提出清算人變更聲請書向宜蘭地院聲請補發債權憑證，經
宜蘭地院於同年10月13日補發系爭債權憑證予「慶達電器工業股
份有限公司（法定代理人周守男）」；「慶達電器工業股份有限
公司（法定代理人周守男）」於同年11月10日持系爭債權憑證向
宜蘭地院聲請對上訴人之財產為強制執行（即系爭執行事件），
其強制執行程序迄未終結等情，為兩造所不爭，堪信屬實。次查
舊慶達公司雖經臺北市政府為解散登記，然並未清算完結，依公
司法第26條之1 準用同法第24條至第26條規定，該公司於清算完
結前，其法人人格於清算之範圍內仍然存續，且楊堂宮亦向臺北
地院聲報為舊慶達公司之清算人，經該院於93年5月6日准予備查
在案，堪認系爭支付命令聲請時，舊慶達公司之法人格仍然存續
，並以楊堂宮為其法定代理人。再觀諸「慶達電器工業股份有限
公司」於97年8 月21日所提系爭支付命令聲請狀，其上公司印文
係舊慶達公司之印文，有舊慶達公司公司變更登記事項卡可佐，
而舊慶達公司前清算人周守男亦證稱因上訴人把舊慶達公司出售
土地得款拿走，才會產生系爭債權，故系爭債權係屬舊慶達公司
所有，參酌上訴人亦稱舊慶達公司聲請系爭強制執行後，伊有與
楊堂宮、周守男等人在石碇進行協商，協商結果為撤案，所以伊
才於107年6月7 日15點13分許前往宜蘭地院遞出民事撤銷強制執
行狀，綜上各情，足認聲請系爭支付命令之人應係舊慶達公司。
復查支付命令聲請狀上所載聲請人地址僅係供合法送達文書之用
，並無區分人別之效力，是系爭支付命令聲請狀上所陳地址是否
係屬舊慶達公司之公司登記地址，要與系爭支付命令究係舊慶達
公司抑或新慶達公司所聲請之認定無涉，而聲請支付命令應繳納
程序費用，僅屬聲請之合法要件，該費用究由何人繳納，亦與聲
請之人別認定無關，上訴人以系爭支付命令聲請狀上所陳地址並
非舊慶達公司，且聲請系爭支付命令費用係由上訴人之弟繳納為
由，主張系爭債權應屬新慶達公司所有云云，尚非可採。再查最
高法院109年度台上字第3731號刑事判決、原法院108年度上訴字
第2985號刑事判決、原法院108 年度上易字第1373號民事判決、
原法院109年度抗字第230號民事裁定，均未就系爭債權之權利歸
屬予以實質認定，有上開裁判在卷可參，上訴人依上開裁判主張
系爭債權係屬新慶達公司所有云云，自不足採。又系爭債權憑證
得否補發，應以補發聲請人是否為債權人為據，本件原債權憑證
及系爭債權之債權人既係舊慶達公司，而舊慶達公司原清算人楊
堂宮曾向臺北地院聲請變更清算人為周守男，經該院於106 年11
月7 日准予備查在案，為兩造所不爭，則周守男以其為舊慶達公
司法定代理人，於106年10月2日提出清算人變更聲請書向被上訴
人聲請補發債權憑證，被上訴人所屬司法事務官審認後予以補發
系爭債權憑證，自無違誤。又查系爭債權憑證（含系爭債權）是
否業已罹於時效，屬實體上之爭執事項，尚非強制執行程序應予
審認之範疇，上訴人就此如有爭執，應另行提起債務人異議之訴
以為救濟，則上訴人主張被上訴人未審認系爭債權憑證是否業已
罹於時效而有過失云云，亦不足採。故上訴人依國家賠償法第 2
條、民法第195條規定，請求被上訴人給付643萬4,840 元本息，
為無理由，不應准許等詞，為其判斷之基礎。
按當事人為法人者，當事人書狀，除別有規定外，應記載法人名
稱及公務所、事務所或營業所，其有法定代理人者，並應記載法
定代理人姓名、住所或居所，此觀民事訴訟法第116條第1 項第1
、2款規定自明。查97年8月21日向臺北地院聲請對上訴人核發系
爭支付命令之慶達電器工業股份有限公司，其地址為臺北市○○
區○○○路0段0000號1樓，法定代理人為楊堂宮等情，有該支付
命令聲請狀可參（見原審卷第99頁）。而舊慶達公司係62年8 月
17日核准設立，公司所在地設於臺北市○○路00號，於81年5 月
14日依經濟部函解散登記；新慶達公司則係81年6 月10日核准設
立，公司所在地設於臺北市○○區○○○路0段0000號1樓，於96
年5 月15日依經濟部函解散等情，有上開二公司之公司變更登記
表可稽，且經原法院108 年度上易字第1373號請求侵權行為損害
賠償事件調查明確，有該案民事確定判決可參（見原審卷第 101
至109頁、一審卷第一宗第463頁）。又97年8 月21日聲請核發支
付命令時舊慶達公司及新慶達公司之負責人皆為楊堂宮，為原審
認定之事實。而楊堂宮前於臺灣臺北地方檢察署99年度偵字第13
90號偽造文書案件中，就其代表慶達電器工業股份有限公司向臺
北地院聲請對上訴人核發系爭支付命令（撰狀日為97年8 月19日
，臺北地院收狀日為97年8 月21日）之原委，係陳稱96年間申請
解散登記之慶達電器工業股份有限公司（按即新慶達公司）曾因
上訴人牽線出售土地得款，上訴人藉此向該公司借款，經該公司
股東同意後於93年11月9日至97年5月29日間借款共計7,716 萬元
予上訴人，嗣因催討還款未果，伊始代表該公司向臺北地院聲請
對上訴人核發系爭支付命令，並提出該公司設於臺灣土地銀行股
份有限公司（下稱土地銀行）之000000000000號帳戶存摺以供查
證等情，有該案警詢筆錄及偵查訊問筆錄可參（見一審卷第二宗
第173至189頁）。次查原法院108 年度上易字第1373號舊慶達公
司與林浩溫間損害賠償事件，其判決理由以：新慶達公司先向臺
北地院聲請准予核發系爭支付命令，再執系爭支付命令向宜蘭地
院換發債權憑證後，復執系爭債權憑證分別聲請98年、101 年執
行事件各獲分配16萬6,168元、52萬1,696元，均匯入新慶達公司
於92年12月26日在土地銀行長春分行所開設000000000000號帳戶
，堪認系爭支付命令及依系爭支付命令換發原債權憑證之債權人
應為新慶達公司，並非舊慶達公司為由，而為舊慶達公司敗訴之
判決，有該民事確定判決可參（見一審卷第一宗第463 頁）。又
臺灣宜蘭地方檢察署105 年度偵字第6080號林浩溫等被訴偽造文
書案件中，楊堂宮亦陳明新慶達公司於92年12月間處分位於原○
○縣○○鄉○○段土地之事實，有該檢察署檢察官不起訴處分書
之記載可稽（見一審卷第一宗第133至134頁）。似此情形，能否
謂聲請系爭支付命令之人並非新慶達公司，而係舊慶達公司？尚
非無疑。原審未詳審究，遽謂系爭支付命令聲請狀所載地址，並
無區分人別之效力，其聲請人為舊慶達公司，舊慶達公司清算人
周守男聲請補發系爭債權憑證，並無不合，爰為上訴人不利之判
決，自嫌速斷。上訴論旨，指摘原判決違背法令，求予廢棄，非
無理由。
據上論結，本件上訴為有理由。依民事訴訟法第477條第1項、第
478條第2項，判決如主文。
中    華    民    國   111    年    1     月    12    日
                      最高法院民事第四庭
                          審判長法官  鄭  雅  萍  
                                法官  滕  允  潔  
                                法官  王  本  源  
                                法官  蕭  胤  瑮  
                                法官  王  金  龍  
本件正本證明與原本無異
                                      書  記  官
中    華    民    國   111    年    1     月    19    日